【裁判字號】    92,上訴,1583
【裁判日期】    920704
【裁判案由】    殺人等
【裁判全文】
臺灣高等法院刑事判決                          九十二年度上訴字第一五八三號
    上  訴  人  臺灣新竹地方法院檢察署檢察官
    上  訴  人
    即  被  告  乙○○
    指定辯護人  本院公設辯護人丙○○
右上訴人等因被告殺人案件，不服臺灣新竹地方法院九十一年度重訴字第一一號，中
華民國九十二年四月十一日第一審判決（起訴案號：臺灣新竹地方法院檢察署九十一
年度偵字第四０四七號）提起上訴，本院判決如左：
    主      文
原判決關於傷害致人於死部分暨定執行刑部分均撤銷。
乙○○殺人，處有期徒刑拾貳年，褫奪公權陸年。扣案之扁鑽壹把沒收。
    事      實
一、乙○○與黃吉財係多年鄰居關係，二人經常在乙○○位於新竹市○○區○○里○
    鄰○○路○段四二０巷二０四弄一號住處附近聊天、喝酒。九十一年七月十二日
    下午二時許，乙○○先與友人張俊夫在其上開住處門口喝酒，黃吉財嗣後加入，
    至同日下午五時許，友人丁○○路過該處，亦受邀喝酒，待友人丁○○坐下一起
    喝酒約十五分鐘後，乙○○與黃吉財因門前遮雨棚之事發生爭執，並徒手互毆，
    丁○○則在旁勸架，拉開二人，黃吉財遂於桌子下方隨手執起鋁棒一支朝乙○○
    頭部敲擊，乙○○心有未甘，隨即進入屋內，取出先前其於民國七十八、九年間
    所製造之扁鑽一把（被告違反槍砲彈藥刀械管制條例部分業經其撤回上訴在案）
    ，黃吉財見狀亦不甘示弱，返回位於新竹市○○區○○里○鄰○○路○段四二０
    巷二０四弄二號之住處，取出尖刀一支，至原發生爭執處，雙方各持刀械互刺、
    互砍約數十公尺，乙○○明知持扁鑽刺向他人之胸部、腹部等要害部位足以發生
    死亡之結果，竟基於殺人之犯意，往黃吉財之左胸、右胸及右上腹部各刺一刀，
    其中一刀刺進黃吉財之心臟，致黃吉財因左胸穿刺傷、造成右心室穿刺心包填塞
    ，雖經警方據報送醫急救，仍導致失血性休克，於九十一年七月十二日晚上七時
    十分許不治死亡，嗣為警扣得乙○○所有供犯罪所用之扁鑽一把。
二、案經黃吉財之妻甲○○告訴及新竹市警察局第三分局報請臺灣新竹地方法院檢察
    署檢察官相驗後偵查起訴。
    理      由
一、本件上訴人即被告乙○○於本院九十二年六月二十日審理期日當庭表示請求就違
    反槍砲彈藥刀械管制條例部分撤回上訴，此有本院該期日審判筆錄及被告所立具
    之撤回上訴聲請書附卷可稽。被告既已就上開部分撤回上訴在案，本院僅須就其
    殺人罪之上訴部分加以處理，合先敘明。
二、訊據被告乙○○對於在右揭時、地持扁鑽一把刺向黃吉財之身體，致黃吉財因左
    胸穿刺傷、右心室穿刺心包填塞致失血性休克死亡之事實固坦承不諱，惟否認有
    何殺人之犯行，辯稱：伊沒有要致黃吉財於死或傷害黃吉財之意，實係因土地上
    之遮雨棚問題起爭執後，看到被害人黃吉財取出尖刀，伊以為黃吉財僅是作勢嚇
    唬，遂返回住處拿出扁鑽防衛自己，沒想到黃吉財真的砍過來，當時伊已酒醉，
    欲推開黃吉財，推開後，黃吉財即流血倒地云云。
三、經查：
（一）被告乙○○於右揭時地持扁鑽一把刺向黃吉財之身體，致黃吉財因左胸穿刺傷
      、右心室穿刺心包填塞致失血性休克死亡之事實，迭據被告於警訊迄本院審理
      中供承不諱；而被告於警訊中供稱：「˙˙˙我與黃吉財一起在我租屋處前飲
      酒，席間因發生口角爭執不下，黃吉財便持鋁棍打我的頭部，我用手阻擋並露
      出後口袋預藏的扁鑽給他看，赫阻他不要打我，但黃吉財不理會繼續打我，當
      時黃吉財看到我亮拿扁鑽頭出來便跑回家拿了一支尖刀與我對峙叫罵，而黃吉
      財以尖刀砍我頭部，我用扁鑽往他身上刺˙˙˙」（相驗卷第三頁反面）；於
      偵查中且自白稱：「昨天下午二點開始與死者喝酒，喝至五點多才發生口角，
      死者先拿放在茶几下方的鋁棒打我頭，我很生氣跑回去拿扁鑽想嚇他，˙˙˙
      他看到我拿扁鑽要嚇他，他就回去拿尖刀衝出來，他砍我右肩、胸前，我擋他
      擋不住才拿扁鑽回刺他胸部˙˙˙。（根據督同法醫勘驗結果，死者胸部至少
      被刺四刀，有何意見？）沒有，可能他砍我時，我有回砍他。（承認犯殺人罪
      ？）承認」（相驗卷第一九頁反面至第二０頁）；告訴人即被害人之妻甲○○
      於偵查中陳稱：「（九十一年七月十二日下午案發時妳先生是在乙○○家喝酒
      ？）是的，我回到家聽到他二人在吵架，我跑出去看，並勸阻，當時他二人手
      上均有持兇器互刺，我看到林某是持扁鑽，我先生拿家中的水果刀，二人互刺
      ˙˙˙」（相驗卷第一八頁反面）；於原審審理中指稱：「˙˙˙他們就在被
      告家的外面吵架，並且打來打去，我出來時還看見他們兩人抱在一起，那時，
      我就看見被告手上拿著扁鑽，後來我先生才跑回家中拿尖刀˙˙˙」（原審卷
      第四０頁正、反面）、「˙˙˙是我先生看到被告拿扁鑽，他才回家拿刀子」
      、（原審卷第一四八頁）「我沒有看到被告回家拿扁鑽。但是我跟著我先生出
      來的時候就看見被告右手持扁鑽˙˙˙」（原審卷第一四九頁）；於本院調查
      時且稱：「我出去看時就看到被告手拿扁鑽。我不知道扁鑽從哪拿出來的，我
      是先看到被告拿扁鑽出來後我先生才回家拿水果刀」、「我先生往我家屋內跑
      進去，我就跟著他進去屋內，我先生拿水果刀出來，我又跟出來，看到被告扁
      鑽拿在手上，二人各持扁鑽水果刀又打起來」等語（本院卷第五三頁、第五四
      頁），互核均大致相符；參以證人丁○○於偵查中證稱：「乙○○與黃吉財二
      人抱在一起扭打，拿東西互刺，二人都是主動攻擊對方」（相驗卷第二０頁反
      面至第二一頁）；於原審調查時證稱：「吵完後他們就徒手互毆，但黃在現場
      地下拿起一支鋁棒，約一、二公尺長，就往被告後腦杓打下去，打了二、三下
      ，我馬上就把黃、林二人拉開，˙˙˙拉開後幾分鐘沒想到又聽到吵架聲，我
      回頭一看，就看見黃吉財倒在地上˙˙˙」（原審卷第四一頁反面）等語，堪
      認被告乙○○係遭被害人黃吉財持鋁棒攻擊後，先行取出扁鑽，被害人嗣後始
      返回家中持水果刀衝出與被告繼續互毆，二人皆是處於主動攻擊之狀態。是被
      告嗣辯稱：看到被害人黃吉財取出尖刀，伊以為黃吉財僅是作勢嚇唬，遂返回
（二）次查，本件經扣案之扁鑽，刀鋒銳利，有勘驗筆錄一份附卷可稽（偵查卷第三
      六頁）；而該扁鑽係由被告自行製造，亦迭經其坦承不諱。再者，被害人黃吉
      財案發當日經送至南門綜合醫院急救後，於同日下午七時十分死亡，經臺灣新
      竹地方法院檢察署檢察官督同法醫師相驗後，認死亡原因為：銳器傷、心臟穿
      刺、失血性休克。經法務部法醫研究所法醫解剖鑑定結果，認被害人黃吉財就
      外觀檢查：頭頸顏面部：頭皮後枕部頭皮下血腫一處五χ五公分。胸腹背及臀
      部：左胸鎖骨中線，乳頭上四公分處一水平刀傷，雙刃，刀口長三公分，創傷
      路徑垂直向下行進入胸腔。右胸壁鎖骨中心至右乳頭一垂直淺利器切劃傷，未
      穿透胸壁，創長十一公分。右上腹部，肋骨下緣中段起始斜向肚臍方向，另一
      處表淺利器切劃傷，未穿透腹壁，創長九‧五公分。又其身上銳器傷為穿刺及
      切劃型態刀傷，傷口分布在左胸、右胸、及右上腹，使用兇器為雙刃刀，刀寬
      約三公分，刀長七公分以上。右胸及右腹之刀傷為切劃傷，可能為格鬥時劃傷
      ，致命傷為左胸穿刺傷，造成右心室穿刺心包填塞，失血性休克死亡，此有臺
      灣新竹地方法院檢察署解剖筆錄、相驗屍體證明書（相驗卷第二五頁、第二七
      頁）、法務部法醫研究所九十一年八月十五日法醫所（９１）法醫所醫鑑字第
      一０一五號鑑定書（相驗卷第三一至第三八頁）附卷可稽。被告既有能力自行
      打造該刀鋒銳利之扁鑽，復持之刺向被害人之左胸心臟部位，且於被害人之左
      胸、右胸、及右上腹部位至少各刺一刀，若謂其於下手時並無致被害人死亡之
      預見，孰人置信？參以被告係於黃吉財返家取出尖刀前，即先行拿出扁鑽，嗣
      並朝黃吉財主動攻擊等情，被告具有殺人之犯意，彰彰明甚。
（三）至告訴人甲○○雖於原審審理時陳稱：「（你看到他們開始刺的地點離你家多
      遠？）差不多離我家二十公尺的地方開始刺。（從你看到他們互砍到黃吉財倒
      地的地方距離有多少？）約一百公尺。這一百公尺間他們就是拿刀砍來砍去。
      （當時你在旁邊做什麼？）我一直叫我先生的名子，且一直叫『阿財、不要』
      。」、「當天他們在吵架，我有出來看了一下，但是又回到家裡，里長也有在
      那邊，後來我先生跑回家裡，我問他要做什麼，我先生就拿著刀子到外面，我
      追出來看的時候，就看到他們互砍，後來我先生就死了。」、「（妳第一次出
      來看見他們在何處吵架？）被告家門口。（吵架前他們在做什麼？）在被告家
      門口喝酒。（誰先動手出刀？）我沒有看見。（他們互砍了多久？）我沒有注
      意。（他們砍的時候，他們倆人講些什麼？）我沒注意。（他們砍的時候，妳
      有沒有跟著他們一路走下去？）我都是一直站在門口。（妳何時才想到要跟著
      他們出去看？）因為里長當時叫我叫一一九，我是先看到被告全身是血要去洗
      ，我就趕快跑到我先生旁，又趕快跑回家打電話。（你看到被告跑去洗，有沒
      有對他說些什麼？）沒有」，顯然告訴人在看見其夫與被告酒後發生衝突後猶
      未上前加以關心，惟自告訴人看見其夫拿刀衝出後隨即追出乙情觀之，在告訴
      人身為婦女又無力追及攔阻之情形下，其在一旁擔心焦急且目睹其夫被砍殺倒
      地，即難謂此時其係以一般衝突視之。又縱令被告見被害人黃吉財倒下後旋即
      停手，於被告明知其所持扁鑽足以致人於死且朝被害人左胸心臟部位猛刺之情
      況下，能否謂其見被害人倒地後旋即停手即無殺人之犯意，亦滋疑義。是告訴
      人未上前攔阻，及被告見被害人倒地後旋即停手等情，均不足據為被告僅有傷
      害犯意之認定。
（四）復按刑法第二十三條所規定之正當防衛，係以對於現在不法之侵害，而出於防
      衛自己或他人權利之行為為要件，所謂不法之侵害，只需客觀上有違法之行為
      ，即可以自力排除其侵害而行使防衛權。至彼此互毆，又必以一方初無傷人之
      行為，因排除對方不法之侵害而加以還擊，始得以正當防衛論。故侵害已過去
      後之報復行為，與無從分別何方為不法侵害之互毆行為，均不得主張防衛權，
      最高法院三十年上字第一０四０號著有判例。本件依據當日報案時間為九十一
      年七月十二日下午五時五十六分，報案內容：有二人在【互砍】，晚上八時所
      長李文達回報：本案係黃吉財與乙○○係鄰居，因搭石棉瓦之故而發生口角，
      互相拿刀互砍，致雙方均受傷，送南門綜合醫院急救，於晚上七時許，黃吉財
      急救無效，醫生宣告死亡，目前乙○○仍於南門醫院急救中，有新竹市警察局
      受理各類案件紀錄表附卷足憑（原審卷第七四頁）。且據證人即當時任職於新
      竹市警察局第三分局朝山派出所員警譚博敏於原審九十一年十月二十八日訊問
      時到庭證稱：「當天我們接獲報案，何人報案我不清楚，說案發現場【有人持
      刀互砍】，當天是值班員警受理報案的，而當天報案時間是本所值班交接的時
      間。後來，我就隨同同事吳嘉賓到現場處理，到達現場後我們看見黃吉財倒在
      路旁邊，那條路是產業道路，他倒的地方是較接近四二０巷二０四弄一號旁邊
      ，但離「一號」有一段距離。我到現場後，先通知救護車，將被害人送南門綜
      合醫院急救，而被告也滿身是血，稍後我就戒護他到南門醫院就醫，當時被告
      手上有血跡，但沒有扁鑽，神情恍惚。【被告說他與被害人互砍】，被告有說
      被害人是他弄傷的。在刑事組及所長到達現場前，我就已經把被告戒護到南門
      醫院就醫。」等語綦詳；證人即新竹市警察局第三分局朝山派出所員警吳嘉賓
      亦證述當日到現場細因勤指中心通知我們在現場【有人在互砍】等情屬實。另
      證人丁○○於偵查中證稱：「乙○○與黃吉財二人抱在一起扭打，拿東西互刺
      ，二人都是主動攻擊對方」（相驗卷第二０頁反面至第二一頁）；於原審調查
      時證稱：「吵完後他們就徒手互毆，但黃在現場地下拿起一支鋁棒，約一、二
      公尺長，就往被告後腦杓打下去，打了二、三下，我馬上就把黃、林二人拉開
      ，˙˙˙拉開後幾分鐘沒想到又聽到吵架聲，我回頭一看，就看見黃吉財倒在
      地上˙˙˙」（原審卷第四一頁反面）等語，堪認被告與被害人二人皆是處於
      主動攻擊之狀態。被告乙○○與被害人黃吉財初發生爭執時手無寸鐵，而被害
      人黃吉財隨手執起桌子下方鋁棒一支朝乙○○頭部敲下，雖堪認係被害人黃吉
      財方面先挑起爭鬥，惟友人丁○○則在旁勸架已拉開二人，被告乙○○竟進入
      屋內取出扁鑽，嗣後黃吉財亦取出尖刀揮砍，而被告竟仍持扁鑽，基於殺意予
      以攻擊，致黃吉財死亡，自難認被告之行為，係屬正當防衛。
（五）被告復辯稱當時已酒醉云云，惟經原審就其精神狀況囑託鑑定結果：個案於鑑
      定當時無明顯之精神疾病。對於案發當時的情形，個案表示記憶模糊，只記得
      大概的過程。案發當天個案從早上就開始與朋友喝酒聊天，到下午案發時應該
      已經喝了不少酒，但個案不清楚自己究竟喝了多少酒（大約小瓶的高梁一至二
      瓶）。之後因與被害人發生口角、互毆、進而持尖刀與扁鑽互相攻擊。考慮一
      般人在使用大量酒精後，情緒、判斷力及衝動控制會受到酒精的影響而有失控
      的情形，個案於案發時很可能就是處於此種飲酒後情緒及行為失控的狀態。當
      時是否已達到精神耗弱，需考慮個案的酒量（對酒精的耐受程度）與體內的酒
      精濃度，因個案長期有酒精濫用的情形，對於酒精的耐受程度應較一般人為高
      ，一天的時間內喝下小瓶的高梁一至二瓶，是否會造成個案處於精神耗弱的狀
      態仍存疑。有財團法人為恭紀念醫院函所附之司法鑑定報告書在卷可考（原審
      卷第六五頁）。被告自承：因我看被害人倒下後我很緊張，我就回家洗手，應
      該也有清洗扁鑽。我是洗完手後，才跑出來把扁鑽丟在草叢，然後站在那邊等
      警察及救護車（原審卷第四一頁）；平常無聊時都有喝酒，大概啤酒一天罐裝
      的喝六瓶，高粱酒則是朋友來時才喝，我平常都是喝半瓶（原審卷第八三頁）
      ；我在現場的時候並不是別人說我砍被害人，我當時看到被害人倒地後，我就
      馬上回神，我才知道他已經受傷，就馬上問有沒有叫救護車（原審卷第一二六
      頁）；我是先洗扁鑽，然後看到警察才把扁鑽丟掉，丟的地方離我家不到十公
      尺（原審卷第一五四頁）等語，由被告於行為後尚且知道回住處洗手、清洗扁
      鑽上之血跡，並知悉被害人倒地應叫救護車之情以觀，堪認被告因長期有酒精
      濫用的情形，對於酒精的耐受程度應較一般人為高，一天的時間內喝下小瓶的
      高梁一至二瓶，雖會影響情緒、判斷力及衝動控制而有失控的情形，惟行為時
      其心神狀態堪認與常人無異，被告辯稱其飲酒後可能無法清楚知悉持扁鑽刺人
      將發生死亡結果云云，尚無足採。
（六）綜上所述，本件事證明確，被告犯行洵堪認定，應依法論科。
四、核被告乙○○所為，係犯刑法第二百七十一條第一項之殺人罪。原審據以對被告
    論罪科刑，固非無見，惟查：原判決未審酌被告有能力自行打造該刀鋒銳利之扁
    鑽，復持之刺向被害人之左胸心臟部位，且於被害人之左胸、右胸、及右上腹部
    位至少各刺一刀，以及被告係於黃吉財返家取出尖刀前，即先行拿出扁鑽，嗣並
    朝黃吉財主動攻擊等情，徒以告訴人見其夫與被告分別持刀對峙下未上前關心，
    及被告見被害人倒地後旋即停手等情，遽認被告並無殺人之犯意，而變更起訴之
    殺人罪名，改以傷害致人於死罪論處有期徒刑十年，尚有未洽。被告上訴意旨猶
    執前詞，主張其當時處於酒醉狀態，且係正當防衛，為無理由；檢察官上訴意旨
    以：上開扁鑽刀鋒銳利，被告應可預見如持以刺他人要害部位，足以致人於死，
    竟仍持以刺向被害人心臟，致被害人死亡，其顯然具有殺人之犯意云云，執以指
    摘原判決不當，為有理由，應由本院將原判決關於傷害致人於死部分暨定執行刑
    部分均撤銷，另為適當之判決。爰審酌被告前並無不良前科紀錄，有本院被告全
    國前案紀錄表一份在卷可參，僅因細故與他人發生口角，竟持自己打造之扁鑽刺
    殺被害人，導致被害人喪失寶貴之生命，對於被害人家屬之身心造成莫大創痛，
    犯後迄今仍未與被害人家屬達成民事和解等一切情狀，量處如主文第二項所示之
    刑，且依被告所犯殺人罪部分之性質，本院認有褫奪公權之必要，併予宣告褫奪
    公權六年。至扣案之扁鑽一把，係屬槍砲彈藥刀械管制條例列管之刀械，有新竹
    市警察局第三分局九十一年九月十日竹市警三分刑字第０九一００一九二０八號
    函一紙在卷足憑（原審卷第一八頁），是該扁鑽一把自屬違禁物，應依刑法第三
    十八條第一項第一款宣告沒收之。
五、據上論斷，應依刑事訴訟法第三百六十九條第一項前段、第三百六十四條、第二
    百九十九條第一項前段，刑法第二百七十一條第一項、第三十七條第二項、第三
    十八條第一項第一款，判決如主文。
本案經檢察官曾忠己到庭執行職務。
中      華      民      國    九十二    年      七      月      四      日
                                臺灣高等法院刑事第六庭
                                    審判長法  官  陳  春  秋
                                          法  官  李  英  豪
                                          法  官  洪  英  花
右正本證明與原本無異。
如不服本判決，應於收受送達後十日內向本院提出上訴書狀，其未敘述上訴之理由者
並得於提起上訴後十日內向本院補提理由書（均須按他造當事人之人數附繕本）。
                                          書記官   陳  威  霖
中      華      民      國    九十二    年      七      月      七      日
附錄：本案論罪科刑法條全文
中華民國刑法
第二百七十一條  殺人者，處死刑、無期徒刑或十年以上有期徒刑。
                前項之未遂犯罰之。
                預備犯第一項之罪者，處二年以下有期徒刑。


司法院資訊處製作；財團法人民間司法改革基金會備份。
